【裁判字號】    97,上訴,1027
【裁判日期】    971106
【裁判案由】    公共危險
【裁判全文】
臺灣高等法院臺南分院刑事判決        97年度上訴字第1027號
上  訴  人
即  被  告  甲○○
選任辯護人  吳昆浦  律師
上列上訴人因公共危險案件，不服臺灣雲林地方法院97年度訴字
第613號中華民國97年8月12日第一審判決（起訴案號：臺灣雲林
地方法院檢察署97年度偵字第1493號），提起上訴，本院判決如
下：
    主  文
上訴駁回。
    事  實
一、甲○○為乙○○之胞兄，因乙○○要求其分擔照顧年邁母親
    之責任，竟心生不滿，遂起以預備放火燒燬住宅作為恐嚇危
    害安全手段之犯意，先於民國97年3月16日下午9時11分許，
    酒後持塑膠汽油桶前往雲林縣斗六市○○路239號福懋加油
    站購買10.33公升之92無鉛汽油，旋於同日下午9時30分許，
    轉往其母親及乙○○位在雲林縣斗六市○○里○○路10之10
    號住處，將上開汽油盡數潑灑於乙○○上開住處門口地板，
    預備將乙○○之住處燒燬，以此一加害生命、身體、財產之
    舉動，恐嚇乙○○及其妻林嘉玲，使乙○○及其妻林嘉玲心
    生畏怖，致生危害於安全。適林嘉玲聞得汽油味道，開門查
    看，當場發覺甲○○手拿上開汽油桶立於門口，並再揚言「
    要放火燒房子，要死大家一起死」等語，以此加害生命、身
    體、財產之言語及舉動，恐嚇林嘉玲，致生危害於安全，林
    嘉玲立即上前阻攔，而乙○○則立刻報警。經警到場處理，
    在甲○○身上搜得上開加油站發票1張，並扣得汽油桶1個。
二、案經乙○○訴由雲林縣警察局斗六分局報請臺灣雲林地方法
    院檢察署檢察官偵查後提起公訴。
    理  由
一、證據能力之認定
  (一)按被告以外之人於檢察事務官、司法警察官或司法警察調查
    中所為陳述，與審判中不符時，其先前之陳述具有較可信之
    特別情況，且為證明犯罪事實存否所必要者，得為證據，刑
    事訴訟法第159條之2定有明文。查被告甲○○及辯護人爭執
    林嘉玲、乙○○等2人之警詢筆錄之證據能力，而證人林嘉
    玲、乙○○於本院審理到庭作證，查：
    1.證人林嘉玲於警詢時稱有目擊被告潑灑汽油等語，卻於本
      院審理時稱沒有親眼看見被告潑灑汽油，只看到地上有汽
      油等語，就其是否目擊被告潑灑汽油此一重要事項，為不
      符之陳述，而證人所為之先前陳述，相較於審判中之陳述
      ，是否具有更可信之特別情況，應依其陳述時外部之客觀
      情況判斷；而所謂特別可信性，係指陳述是否出於供述者
      之真意、有無違法取供情事之信用性而言，故應就調查筆
      錄製作之原因、過程及其功能等加以觀察其信用性，據以
      判斷該傳聞證據是否有顯不可信或有特別可信之情況而例
      外具有證據能力。本件證人林嘉玲於原審證述時，並未提
      及警詢筆錄為出於強暴、脅迫非任意性所為之陳述，因認
      林嘉玲於警詢所為應係於自由意識下所為之陳述，而依其
      陳述時之外在環境情況，係於案發後，經其配偶乙○○立
      即報警處理而至警局製作筆錄，其就事件之反應較為真實
      ，且林嘉玲係距案發後4個月後方至法院作證，相較於案
      發後旋至警局接受詢問，自以較接近案發時點之證詞，記
      憶較為清晰，可立即反應實際發生之狀況，不致因時隔日
      久而遺忘案情，亦無被告在場之壓力，或事後串謀而故為
      迴護被告之機會，證詞未受影響，足認證人林嘉玲於警詢
      中所為之陳述，客觀上具有較可信之特別情況，且其警詢
      中之供述為證明被告犯罪事實存否所必要，而具有必要性
      ，本院認依刑事訴訟法第159條之2之規定，應有證據能力
      。
    2.證人乙○○於警詢及本院審理時之證述內容大致相符，故
      其於警詢時之陳述不合刑事訴訟法第159條之2例外有證據
      能力之情形，應無證據能力。
    (二)被告以外之人於審判外之陳述雖不符刑事訴訟法第159條
      之1至之4等4條之規定，而經當事人於審判程序同意作為
      證據，法院審酌該言詞陳述或書面陳述作成時之情況，認
      為適當者，亦得為證據，刑事訴訟法第159條之5第1項定
      有明文。其立法意旨在於傳聞證據未經當事人之反對詰問
      予以核實，原則上先予排除。惟若當事人已放棄反對詰問
      權，於審判程序中表明同意該等傳聞證據可作為證據，基
      於尊重當事人對傳聞證據之處分權，及證據資料愈豐富，
      愈有助於真實發見之理念，且強化言詞辯論主義，使訴訟
      程式得以順暢進行，上開傳聞證據亦均具有證據能力。經
      查，被告及檢察官就本院所引用卷內其餘被告以外之人於
      審判外之陳述，於審判程序均同意作為證據，且本院審酌
      前開證據資料作成時之情況，均無不法之情事，且與待證
      事實具有關聯性，認為適宜作為本案之證據，故均有證據
      能力。
二、本件被告甲○○固於本院審理庭最後陳述時為認罪之表示，
    惟綜觀其前後之答辯，應認其僅坦承於97年3月16日下午9時
    11分許，於酒後有持汽油桶前往雲林縣斗六市○○路239號
    福懋加油站購買10.33公升之92無鉛汽油，旋於同日下午9時
    30分許，轉往其母親及乙○○位在雲林縣斗六市○○里○○
    路10之10號住處。惟矢口否認有為被訴之犯行，辯稱：伊並
    未因乙○○要求伊分擔照顧年邁母親之責任，而對乙○○心
    生不滿，當日伊持汽油桶加油返回乙○○住處後，是要幫機
    車加油，因為飲酒後手不穩，沒有倒進機車裡而潑到外面，
    且伊的母親住在裡面，怎麼會要燒死她，伊也沒有口出恐嚇
    之語云云。辯護人辯護意旨則略以：(1)本件可能因為案發當
    時現場氣氛緊張，適值夜晚視線不明，再加上稍早之前（當
    天晚上18時許），被告甲○○與被害人乙○○有因為照顧年
    邁且罹病母親之問題，發生齟齬，即先入為主，推斷被告可
    能會有不利於其行為，致使被害人乙○○、林嘉玲2人，誇
    張解讀被告甲○○當時之行為，錯將被告甲○○以汽油桶為
    摩托車加油不慎溢出汽油之行為，誤認為係被告甲○○故意
    潑灑汽油之縱火行為。且證人乙○○並未目睹當日被告之行
    為，故本件實不宜遽以採信被害人乙○○、林嘉玲等2人有
    瑕疵之警訊證詞。(2)由證人林嘉玲於審理時之證詞，其也認
    為案發當時可能是被告甲○○無心弄倒汽油桶，故本案切不
    能再以證人林嘉玲於警訊時有瑕疵之供述，而認定被告甲○
    ○是故意潑灑汽油，欲意縱火燒屋。(3)依據扣案之統一發票
    ，可知，被告甲○○所加之汽油，為一般較不普遍之92無鉛
    汽油，並非一般市面上較為常用、燃點較低之95無鉛汽油，
    所以被告甲○○當初購買汽油之動機，是否欲意放火燒屋？
    或僅係單純供給特定機車、農用機具加油使用？並非全然無
    疑。(4)又扣案汽油桶，乃為20公升之汽油桶，但被告甲○○
    僅僅只加10.33公升，合計300元而已，若被告甲○○果真有
    縱火之故意，會僅加這樣少量之汽油？顯非無疑。(5)又被告
    甲○○倘若果真有潑灑汽油、縱火燒屋之故意，有需要在外
    面潑灑？反正被告甲○○可以輕易出入被害人家裡，而且被
    害人乙○○、林嘉玲夫妻2人也都有在上班，被告甲○○若
    利用被害人不再家之際，進入屋內潑灑汽油、縱火行兇，焉
    有不成之理？(6)被告甲○○居住之舊家，與被害人的新房子
    緊連在一起，被告甲○○倘若果真有縱火燒燬被害人家之故
    意，就在其自己家中潑灑汽油、縱火，相信也能輕易讓火勢
    延燒到被害人家，有需要在被害人家門口潑灑汽油？在門口
    潑灑汽油，不是很容易產生濃郁的汽油味？如此不是很容易
    讓被害人察覺，而影響其縱火行為之遂行？(7)又倘若被告甲
    ○○真有縱火燒屋之故意，理當將汽油潑灑在較易引燃火勢
    之地方，如：機車、家電、鞋櫃、窗沿、牆壁…等處，豈有
    傾倒於地上之理？(8)又被告甲○○當時倘若真有縱火燒屋之
    故意，豈有不攜帶打火機、或其他點火物之理？況且既然汽
    油已經潑灑下，被告理當迅速點火才是，尤其在被害人林嘉
    玲出來查看前，或查看後返回屋內告知乙○○前，相信被告
    甲○○有相當充裕的時間可以拿出打火機點火，但被告甲○
    ○不僅沒有迅速趁機點火之行為，甚至，連打火機都沒有攜
    帶，故應堪信被告甲○○當時確實並無縱火燒屋之故意。(9)
    又雖然公訴人依據卷附照片，認為汽油油漬均在門口位置，
    若加油不慎溢灑，應當在機車附近才是，而認定被告應是故
    意傾倒汽油，但因為本件卷附照片並不十分詳盡，其中關於
    被害人大門口之照片更只有2張，且無任何1張該機車之照片
    ，可供判定被告就為故意潑灑、或加油不慎溢灑，由於卷附
    照片並沒有拍攝到機車油箱、或機車下方油漬情形之照片，
    所以無從排除被告幫機車加油溢灑汽油之可能，而且由卷附
    照片，可知被害人大門口地面有稍微傾斜，所以被告幫一旁
    的機車加油，溢灑出來，最後也會流到大門口處並非不可能
    ，尤其被害人林嘉玲事後有潑水、刷洗大門口的地板，故該
    卷附照片究竟是油漬？或水漬？並非全然無疑。(10)退萬步言
    ，倘經斟酌，法院仍為不利於被告之認定，則因被告甲○○
    僅將汽油潑灑下去而已，並未攜帶任何點火物，尚未真正著
    手施行縱火行為，故被告甲○○之行為，充宜量亦僅能成立
    刑法第173條第4項、第1項預備放火燒燬現供人使用之住宅
    之罪或刑法第305條恐嚇危害安全之罪而已，並請審酌被告
    一切情狀，從輕量刑。
二、本院之判斷
  (一)被告甲○○已坦承其於97年3月16日下午9時11分許，於酒後
    有持汽油桶前往加油站購買10.33公升之92無鉛汽油後，旋
    於同日下午9時30分許，轉往其母親及乙○○位在雲林縣斗
    六市○○里○○路10之10號住處等情，並有扣案之汽油桶1
    個（偵卷第7頁、97年保管字570號）、發票1張（警卷第14
    頁）等可稽。且證人林嘉玲於97年3月16日警詢證稱：被告
    甲○○…於97年3月16日21時30分在斗六市○○里○○路10
    之10號要放火燒我家，而當時我親眼目擊甲○○拿汽油桶以
    汽油潑灑在我家門口，甲○○潑灑汽油時手上雖然沒有拿打
    火機點火，但是有說要燒燬房子及要死大家一起死等語（警
    卷第8頁至第10頁），又於偵訊時復證稱被告當時有說「要
    放火燒房子，要死大家一起死」等語（偵卷第20頁），再於
    原審審理時稱被告當時有說「要死大家一起死一死」等語（
    原審審判筆錄第4頁），而為對被告不利之證述。且證人乙
    ○○於原審審理時亦證稱：「我在家裡面，我太太說他聞到
    汽油味，她出去外面看，就跟我哥哥吵起來了，說被告灑汽
    油要燒我房子，我才報警。」（原審審判筆錄第14頁）足見
    證人林嘉玲稱伊有目擊被告潑灑汽油及被告有出言恫稱「要
    放火燒房子，要死大家一起死」等情，並非虛枉。
  (二)證人林嘉玲雖於97年5月29日偵訊時稱：「（你在警訊筆錄
    中說有親眼看到他拿汽油潑你家門口？）我是有看到他拿著
    油桶，但沒有看到他在潑。」等語（偵卷第20頁），惟其又
    稱：「（本件你是否要原諒他？）我們都原諒他，我們不追
    究，今年清明節的時候我叔叔、叔公他們都有回來，甲○○
    他有過來我家道歉，說他是一時心情不好，喝醉酒才會這樣
    ，他說以後不會再這樣了。」等語（同卷同頁）。而證人乙
    ○○於同日偵訊時亦稱：「當天我報警後有說要告他，後來
    我想說他是酒醉就不要告他。」等語（同卷第21頁），顯見
    係因證人林嘉玲為被告之弟媳，證人乙○○為被告之胞弟，
    因感情因素、人情壓力及估量往後親戚間仍須有往來，故願
    意原諒被告，且不願意被告遭受刑事處罰，故證人林嘉玲才
    於時隔2個月餘之偵訊時為較有利於被告之證述。是本院認
    證人林嘉玲於偵訊時之證述已遭污染，應以其於案發當天警
    詢時之上開證述，較為可採。
  (三)被告雖辯稱其係要幫機車加油，不慎將汽油灑在地面云云，
    惟證人乙○○於原審審理時證稱：「（案發當天，你家被潑
    汽油之位置為何？）我是半天露型的房子，就是在騎樓底下
    的黑色大理石的台階。」、「（是靠近門口還是鐵架的地方
    ？【提示照片】）前面就是有放機車，是靠近門口的地方。
    」、「【提示同上照片】當天門口狀況是否這樣？）對。那
    台機車是我的。有時他兒子回來都會借我的車去騎。」「（
    當天你出來有無看到被告的機車停在你家門口？）沒有，只
    有我這一台。」等語（原審審判筆錄第20頁），可見被告潑
    灑汽油之位置根本未停放其所騎乘之機車，故被告上開辯解
    顯不足憑信。況被告於偵訊時稱：「（你加在那一台機車內
    ？）是加在50或90CC的機車，深色的。」「（你油桶裡面的
    油還有無剩？）倒完了。」等語（偵卷第9頁至第10頁），
    而一般中輕型機車之油箱大約為5至7公升，為使用機車之公
    眾所週知之事，被告倘確係在幫機車加油，而將油不慎潑灑
    於外，亦不至於將整桶10.33公升之汽油全部倒罄，益見其
    辯解為卸責之詞。
  (四)證人林嘉玲雖於原審審理時證稱：「我在家裡面，突然聞到
    汽油味道，就出來看，看到被告在外面，也看到汽油弄翻滿
    地，我問他說是否要放火燒屋，被告說是要幫機車加油而不
    小心弄倒在地上的。我也沒有親眼看到什麼，只看到地上有
    汽油這樣而已。」等語（原審審判筆錄第3頁）；另證人乙
    ○○雖亦於原審審理時證稱：「我在家裡面，我太太說他聞
    到汽油味，他出去外面看，就跟我哥哥吵起來了，說被告灑
    汽油要燒我房子，我才報警。我是聽到我太太問被告說為何
    灑汽油，我哥哥說他是在加機車的油，我也沒有聽清楚，我
    …以為他要燒我房子，我就報警了。」等語（原審審判筆錄
    第14頁）。惟證人林嘉玲、乙○○於警詢、偵訊時均未稱被
    告有說要幫機車加油，始不慎將汽油灑在地上乙節，卻於原
    審審理時均主動證述此一情節，顯然係被告以前詞置辯，證
    人林嘉玲、乙○○基於上述感情因素、人情壓力始附和被告
    之辯解，再於原審就被告有無故意潑灑一事，為對被告有利
    之證述，故證人林嘉玲、乙○○於原審之上述證述，並不足
    採。因而被告甲○○確有於起訴書所載之時、地潑灑汽油於
    有人使用之住宅的地面等情已無疑義。
  (五)雖被告於案發當時並未手持打火機等點火器材，惟由證人乙
    ○○於原審審理時證稱：被告之住處有立祖先牌位，並有燒
    香等語（原審審判筆錄第21頁）。又被告之住處係緊鄰乙○
    ○、林嘉玲房屋隔壁，也據證人林嘉玲證述在卷（原審審判
    筆錄第5頁）。足見被告要尋得點火器材為輕而易舉之事。
    另辯護人雖辯稱被告並未將汽油潑灑於被害人之屋內，或機
    車、家電、鞋櫃、窗沿、牆壁等易生更大危害之處，且被告
    之住處與被害人之住處附連於一處，被告之母又居住在被害
    人之屋內，被告之行為應非預備縱火等語。惟被告坦承其於
    案發前有飲酒，則其心理狀態及行為即非同一般無飲酒之人
    ，故上開異於常人之情境，亦無解於被告確有預備放火之行
    為。況證人乙○○於原審審理時證稱：「（案發當天，你家
    被潑汽油之位置為何？）我是半天露型的房子，就是在騎樓
    底下的黑色大理石的台階。」等語（原審審判筆錄第20頁）
    ，已如前述，其證述復與現場照片2張（警卷第12頁）相符
    ，再被告潑灑汽油之容量非少，亦已如上述，則被告潑灑並
    非少量之汽油在房屋之騎樓下，正門前，已足以生燒燬房屋
    之抽象危險，故被告之行為確屬預備放火燒燬有人居住房屋
    之行為無訛。且證人林嘉玲於偵訊稱：我從家裡出來的時候
    ，發現整個大門前面的大理石地板都是汽油，被告有說「要
    放火燒房子，要死大家一起死」等語，則被告確係在隨時可
    獲得點火工具之情形下，先以預備縱火之方式，再以言語恫
    嚇之方式，恐嚇林嘉玲、乙○○，並因而致生危害於安全。
  (六)再證人乙○○於原審審理時證稱：伊確有為了照顧母親之事
    而有與被告講過希望大家輪流照顧母親，被告稱等其有能力
    時再來照顧等語（原審審判筆錄第14頁），而證人林嘉玲於
    偵訊時亦證稱：被告喝醉酒，他才出監沒多久，我婆婆從頭
    到尾都是我們在照顧，我們跟他說有空的時候也要幫忙照顧
    一下我婆婆，他認為我們瞧不起他，所以才會發生這件事等
    語（偵卷第20頁），則被告係因證人乙○○要求其分擔照顧
    年邁母親之責任，而心生不滿，於酒後自制力較差之情形下
    ，遂起以預備放火作為恐嚇危害安全手段之犯意，亦已明確
    。
  (七)綜上，本件事證以臻明確，被告所辯為不足採，其犯罪事實
    堪以認定，應依法論科。
三、論罪科刑
  (一)核被告甲○○所為，係犯刑法第173條第4項、第1項之預備
    放火燒燬現有人所在之建築物罪，至公訴人認被告係犯同條
    第3項、第1項之放火燒燬現供人使用之住宅未遂罪，惟按刑
    法第173第3項之放火未遂罪，必須行為人已著手於放火行為
    之實行，只是尚未將住宅或建築物燒燬，始足當之。本件被
    告於案發時手上並無持打火機等點火器材，既尚未開始點火
    ，僅為潑灑汽油之行為，足見被告尚未著手於放火行為之實
    行，從而被告所為與刑法放火燒燬現供人使用之住宅未遂罪
    ，尚屬有間，起訴法條容有未洽，惟被告潑灑汽油之社會基
    本事實則為同一，應由本院變更起訴法條。
  (二)又被告係以預備放火燒燬現供人使用之住宅之行為，作為恐
    嚇被害人之手段，再恫稱要燒燬住宅，要死大家一起死，則
    被告所為預備放火及恐嚇危害安全實為一行為觸犯數罪名之
    想像競合犯，應從一重之刑法第305條恐嚇危害安全罪處斷
    。
四、原審因認被告恐嚇危害安全犯行，罪證明確，因予刑法第30
    5條、第173條第4項、第1項、第55條前段、第41條第1項前
    段，刑法施行法第1條之1第1項、第2項前段等規定，並敘明
    審酌被告前因違反肅清煙毒條例、殺人未遂等案件，分別被
    法院判處有期徒刑14年、2年8月，甫於96年3月16日假釋出
    監，於假釋期間竟不知珍惜監外處遇，努力自新，竟僅因與
    親屬間略有不快，即於酒後為本件犯行，犯後又否認犯行等
    一切情狀，量處有期徒刑6月，並諭知易科罰金之折算標準
    ，以資懲戒。本院經核原判決認事用法俱無不合，量刑亦稱
    妥適，被告上訴意旨猶執前詞，否認犯罪，並認原審量刑過
    重，指摘原判決不當，為無理由，應予駁回。
據上論結，應依刑事訴訟法第368條，判決如主文。
本案經檢察官邱克斌到庭執行職務。
中    華    民    國    97    年    11    月    6     日
                  刑事第二庭    審判長法  官  葉居正
                                      法  官  郭千黛
                                      法  官  洪碧雀
以上正本證明與原本無異。
檢察官如不服本判決應於收受本判決後十日內向本院提出上訴書
，其未敘述上訴理由者並得於提起上訴後十日內向本院補提理由
書。
本件被告不得上訴。
                                      書記官  魏芝雯
中    華    民    國    97    年    11    月    6     日
附錄本判決論罪科刑法條：
中華民國刑法第305條
以加害生命、身體、自由、名譽、財產之事，恐嚇他人致生危害
於安全者，處2年以下有期徒刑、拘役或3百元以下罰金。
中華民國刑法第173條
放火燒燬現供人使用之住宅或現有人所在之建築物、礦坑、火車
、電車或其他供水、陸、空公眾運輸之舟、車、航空機者，處無
期徒刑或7年以上有期徒刑。
失火燒燬前項之物者，處1年以下有期徒刑、拘役或5百元以下罰
金。
第1項之未遂犯罰之。
預備犯第1項之罪者，處1年以下有期徒刑、拘役或3百元以下罰
金。


司法院資訊處製作；財團法人民間司法改革基金會備份。
